臺灣高雄地方法院民事判決　九十一年婚字第一五四號
　　原　　　告　甲○○
　　被　　　告　乙○○
右當事人間離婚等事件，本院判決如左：
    主      文
准原告與被告離婚。
訴訟費用由被告負擔。
    事實及理由
一、原告起訴主張：兩造於民國八十九年十一月八日結婚，婚後被告均藉故不辦理結
    婚登記，嗣於九十年四月間被告離家後，原告始知悉被告前有二次婚姻之紀錄，
    並已育有一名十幾歲之子女。是被告刻意隱瞞此事，業已影響原告與被告維持婚
    姻之意願。又被告於九十年四月無故離家，並未與原告商量，且原告當時阻止被
    告離家，竟遭被告與其母毆打，其等復對原告表示無感情何必同住？迄至原告訴
    請離婚，被告始裝腔要與原告同居。再兩造嗣後曾談及協議離婚，但因被告考慮
    名譽問題，只願簽立離婚協議書，不願辦理離婚登記，兩造始未能協議離婚。再
    者，當初兩造會結婚，並非原告對被告存有感情，而係因為兩造發生性關係，原
    告同情被告之故，原告其實對被告並無感情可言，爰依民法第一千零五十二條第
    二項規定，聲明：請准原告與被告離婚等語（原告備位訴請被告履行同居，業於
    訴訟過程中撤回）。
二、被告則以：其於結婚前已告知原告關於其之婚姻紀錄，並無刻意隱瞞。因被告發
    現原告會穿女子衣物外出、睡覺，覺得原告心理有問題，被告無法忍受才於九十
    年四月間離家。被告於離家當時確實有說氣話，並與原告有互毆之行為，但並未
    向原告表示已無感情之類的話，被告之母亦無毆打原告。被告離家之後，迄至九
    十年十月間，兩造仍有往來，但因原告父母不讓被告回家，被告才未回去。直到
    原告於本件訴請被告履行同居，被告以為原告同意讓被告回去，被告才有回去之
    舉動，但原告及其家人均說不可能要被告這個媳婦。被告完全不知道兩造洽談離
    婚之事，當初係被告與被告之舅舅一起和原告家人洽談，但被告未注意其等討論
    之內容，僅係告知舅舅其不願離婚之意思。被告對原告仍有感情，願意繼續維持
    婚姻，爰聲明：原告之訴駁回等語，資為抗辯。
三、按「有前項（即民法第一千零五十二條第一項）以外之重大事由，難以維持婚姻
    者，夫妻之一方得請求離婚。但其事由應由夫妻之一方負責者，僅他方得請求離
    婚」，民法第一千零五十二條第二項定有明文。民法親屬編於七十四年修正後，
    於第一千零五十二條增列上開第二項離婚事由之概括規定，其目的在使夫妻請求
    裁判離婚之事由較富彈性。是夫妻間發生足使婚姻難以維持之重大事由者，雖不
    符合該條第一項所列各款情形，亦無不准依該條第二項訴請離婚之理，最高法院
    八十六年度第二次民事庭會議紀錄亦同此見解。至是否有難以維持婚姻之重大事
    由，判斷標準為婚姻是否已生破綻而無回復之希望，此不可由原告已喪失維持婚
    姻意欲之主觀面加以認定，而應依客觀的標準，即難以維持婚姻之事實，是否已
    達於倘處於同一境況，任何人均將喪失維持婚姻希望之程度以決之。查原告主張
    兩造於八十九年十一月八日結婚之事實，業據原告提出照片二十幀為證，核屬相
    符，並為被告所承認，固堪信為真實。惟原告主張兩造間有前述難以維持婚姻之
    重大事由等情，則為被告所爭執，並以前揭情詞置辯。茲本件所應審究之爭點有
    二，首先為原告所主張之事實是否確足以構成難以維持兩造婚姻之重大事由？若
    確係構成難以維持兩造婚姻之重大事由，其事由是否應由原告一方負責？本院審
    酌如下：
  (一)是否構成難以維持兩造婚姻之重大事由？
    1.查原告主張其於兩造結婚後，始知悉被告前有二次婚姻及育有一名十幾歲之子
      女之事實，業據原告提出被告之戶籍謄本一份為證，而被告亦自承其之前確有
      二次之婚姻及育有子女之紀錄。本院衡諸被告迄今尚未與原告辦理結婚之戶籍
      登記，有該戶籍謄本在卷可稽，且被告自承係其不願辦理等情，顯然被告就其
      前有婚姻等事項有不欲人知之特殊考量，則原告若係結婚之後始察覺被告之上
      開事實，亦堪認符合常情。原告主張於婚後始知悉被告之婚姻及育兒紀錄乙事
      ，應可認屬真實。被告固辯稱原告於結婚之前即已知悉該事云云，並據證人即
      被告之友康婉貞到庭證稱：「被告有跟我說過她告訴過原告她的再婚的事情，
      但我沒有親自看過被告告訴原告她再婚的事情」等語（九十一年四月十五日言
      詞辯論筆錄參見）。惟依該證人之證詞，僅能證明被告確有單方面陳述原告知
      悉乙節，但此既係被告個人所言，是否確屬真實，容難逕認。又被告復未再舉
      證以實其說，自難認定原告確於兩造結婚之前即知悉被告曾有二次婚姻及育有
      子女之事，被告上開所辯當無足取。是被告前有二次婚姻，復育有一名子女，
      均未讓原告於婚前知悉，業使原告對配偶之既有認識、兩造婚姻之未來計畫和
      期許，均因此事之獲悉而頓遭毀滅，並使其對配偶之信賴消失，其若因而難以
      接受此項事實，且不願再繼續維繫兩造婚姻，衡情應可理解。
    2.其次，被告於九十年四月間擅自離家，且當初離家時尚與原告發生爭執，甚而
      發生肢體衝突之情事，迄今已與原告分居二地逾一年之事實，業據兩造自承在
      卷，應堪認屬真實。被告雖辯稱當時離家係因認為原告心理有問題，其忍受不
      了始離家云云，惟此業為原告所否認，被告復未舉證證明，被告所辯自難足採
      。惟無論如何，被告當時既欲與原告分居，且以肢體衝突等強硬之方式達其分
      居之目的，足見兩造於價值觀念或生活個性上確有相當磨擦與不快，以致被告
      認其無法配合或適應，始會尋求以分居之途徑解決問題。則於兩造已分居一年
      多之情況下，兩造間之生活習慣相差更係日益擴大，其等價值觀念得否相容，
      是否能再度同居經營婚姻生活，實有相當疑義。況自原告仍執意提起本件離婚
      訴訟，經本院多次勸諭，原告仍堅決表達不願與被告共同生活以觀，益見兩造
      實難再度共同生活，若希冀兩造回復婚姻之圓滿生活，亦未免強人所難。是被
      告雖陳明願意維持婚姻關係，但其並未提出或展現任何解決兩造婚姻問題之方
      法，僅略言「我想忍耐久了，就是我的」等語，充滿消極面對婚姻之看法，誠
      難認可因而解決兩造婚姻之心結。
    3.再查，被告離家後，原告之父母已不願讓被告再行返家居住之事實，業據被告
      陳明在卷，雖原告予以否認，但此業經證人康婉貞證稱：「．．．．當時被告
      有說要回去，但原告說他父母親不讓被告回去，這是我們在吃飯聊天時我所聽
      到的」等語（同前揭筆錄參照），核與被告所稱相符，殆堪信屬真實。是以，
      原告父母既不願讓被告再行返家同居，其等與被告間之關係惡化或存有嫌隙可
      見一斑，誠難同居相處，而原告復與父母同住，則期待兩造能回復良好婚姻關
      係而同居共好，顯非屬易事。
    4.此外，兩造對簿公堂，針鋒相對，彼此指責對方所言不實。原告除主張被告有
      多次婚姻紀錄，造成其極大之陰影之外，並表示被告聯合其母親共同毆打原告
      ，且認為被告對其已無感情可言，現在欲回家僅係「裝腔作勢」而已等語；被
      告則主張原告心理有問題，喜好穿著女性衣物，致使被告無法忍受才離家等情
      ，是兩造顯然欠缺互信互諒基礎，空有夫妻之名，已無夫妻之實，其婚姻之實
      質意涵誠已蕩然無存，更見無從回復圓滿之婚姻關係。
    5.綜上各點以觀，應可認定倘處於原告同一境況，任何人均將喪失維持婚姻希望
      之程度，兩造已無回復圓滿婚姻生活之希望，是原告主張兩造婚姻已有重大難
      以維持婚姻之事由，堪予採信。
  (二)是否應由原告一方負責？
    查上開各點事由，就被告曾有二次婚姻及育有子女之事實，乃係被告個人問題，
    自非可責於原告。其次，兩造分居之事實，乃係被告擅自離家所造成，亦難認應
    由原告負責。被告雖辯稱係因原告有心理問題所致云云，但並未舉證證明，其所
    辯自無足取，已如上述。再兩造分居後，原告父母不願讓被告返家同住，此亦係
    被告擅自離家造成，或認原告父母過於介入兩造婚姻生活，或對被告有過重之嫌
    隙等情，但此容係原告父母之問題，亦難逕認應由原告負責。至兩造分居後，原
    告對被告情感日漸冷淡，甚至因認對被告已無感情可言而提起本件離婚訴訟，僅
    能認係一般婚姻於時間、空間之分隔下所必然之結果，原告縱提起離婚訴訟，自
    係其正當權利之行使，仍不得認應由原告負責。此外，兩造互信互諒基礎之欠缺
    ，婚姻實質意涵之蕩然無存，容或認係兩造未能協力經營婚姻生活所致，尚查無
    證據應由原告個人負責。準此，前揭難以維持婚姻之重大事由，應非由原告一方
    負責。
四、基上所述，兩造婚姻基礎已生重大破綻，而無回復之希望，自屬有重大難以維持
    婚姻之事由，且該事由非應由原告一方負責，依民法第一千零五十二條第二項之
    規定，原告自可請求與被告離婚。從而，原告請求准其與被告離婚，洵屬有據，
    應予准許。
五、本件事證已臻明確，兩造其餘攻擊防禦方法及所提之證據，經審酌與本院前揭判
    斷不生影響，爰不另一一論述指駁，亦附此敘明。
六、結論：原告之訴為有理由，依民事訴訟法第七十八條，判決如主文。
中　　　華　　　民　　　國　　九十一　　年　　　五　　　月　　二十七　　日
                              臺灣高雄地方法院家事法庭
~B法　　　官　陳信旗
右為正本係照原本作成。
如不服本判決，應於送達後廿日內，向本院提出上訴狀並表明上訴理由，如於本判決
宣示後送達前提起上訴者，應於判決送達後十日內補提上訴理由書（須附繕本）。
中　　　華　　　民　　　國　　九十一　　年　　　五　　　月　　二十七　　日
~B法院書記官　梁  竫
